【裁判字號】    90,訴,7069
【裁判日期】    920212
【裁判案由】    食品衛生管理法
【裁判全文】
臺北高等行政法院判決                              九十年度訴字第七○六九號
                              .
    原      告  台灣雀巢股份有限公司設台北市大安區○○○路○段一八○號十樓
    代  表  人  甲○○
    訴訟代理人  潘正芬律師
                陳丁章律師
                王敬堯律師
    被      告  臺北市政府
    代  表  人  乙○○市長）.
    訴訟代理人  丙○○
右當事人間因食品衛生管理法事件，原告不服行政院衛生署中華民國九十年十一月二
日衛署訴字第○九○○○五一八六四號訴願決定，提起行政訴訟。本院判決如左：
    主  文
原告之訴駁回。
訴訟費用由原告負擔。
    事  實
一、事實概要：原告進口銷售之「克寧銀養奶粉奧美加配方」食品，因其產品包裝標
    示「克寧銀養奶粉，高科技奧美加配方，關心您心臟‧‧‧減少油脂過度攝取所
    造成身體的負擔，長期保養您的健康」等詞句，且於該詞句旁畫一人體，並於人
    體心臟部位畫一鮮紅心臟圖樣，又於上開詞句「加」與「配方」之間畫一鮮紅心
    臟圖樣，暗示「加心臟配方」之意思，其內容涉及誇大不實，易生誤解。經民眾
    向行政院衛生署檢舉移請台北市政府衛生局查處，並經該局調查屬實，被告乃依
    食品衛生管理法第十九條第一項、第三十二條第一項規定，於民國九十年六月二
    十八日以府衛七字第九○○七四二七二○○號行政處分書，處原告新台幣（下同
    ）三萬元罰鍰，並限於文到次日起三十日內全面回收該產品改善完竣（被告已依
    原告申請將改善期限延長至三個月）。原告不服，提起訴願，遭決定駁回，遂提
    起行政訴訟。
二、兩造聲明：
  (一)原告聲明：訴願決定及原處分均撤銷，訴訟費用由被告負擔。
  (二)被告聲明：如主文所示。
三、兩造之爭點：本件產品之標示有否涉及誇大不實，易生誤解？
  (一)原告主張：
    1.查原告於進口販售之「克寧銀養奶粉奧美加配方」產品上標示「關心你的心臟
      」中「關心」僅係表達「體貼」「呵護」之意，並非如同「治癒」、「減輕」
      、「改善」等積極性表示其效果之字句，即無被告所認定有影射、誇大之涵義
      。
    2.另該產品包裝上人體鮮紅心臟圖樣之本意，乃說明原告是基於「愛心」販售該
      產品以提供廣大消費者食用，並非如被告認定影射人體心臟之含意；再者，「
      ‧‧‧可減少油脂過度攝取所造成身體的負擔‧‧‧」，其「油脂」乃指外在
      食物之油脂，非影射行政院衛生署所禁止說明之「血液中所含之膽固醇或三酸
      甘油脂等」，被告曲解原告之本意，進而認定原告違反食品衛生管理法第十九
      條第一項規定「對於食品‧‧‧所為之標示、宣傳或廣告，不得有不實、誇張
      或易生誤解之情形。」其認事用法均有違誤。
    3.任何法律之適用前之法律解釋，均必須始自文字即文義之解釋，此乃德國民法
      碩儒卡爾拉倫茲（Karl Larenz）在其法學方法論中詳明之理（參照法學方法
      論，卡爾拉倫茲著，陳愛娥譯，五南出版，八十五年十二月，二二五頁）。被
      告根據食品衛生管理法第十九條第一項之規定，認定克寧銀養奶粉產品包裝之
      文字圖案為誇張不實，有誤導消費者之虞，如此之解釋與判定，亦必須經過文
      義解釋方法之辯證檢驗。以下就「不實」、「誇張」、「易生誤解」等三方面
      分述原告並未該當違法構成要素：
      (1)就不實之部分：
        所謂不實者，陳述或斷言與其所欲陳述或斷言之內容事實不相符合也。一項
        食物飲品之研發，若能兼顧溫飽（止餓止飢）、營養以及強身固體，誠為產
        品研發之成果與成就也。本件系爭食品克寧銀養奶粉，產品本身為奶粉，具
        有上述溫飽、營養及強身之用，此為一般大眾所熟稔知悉，無庸詳論析辯也
        ，然若在標示上之表現便因此被認為「不實」，吾人則無法分辨真假。所以
        明言「關心您的心臟」。在奶粉罐上有此標示語辭，在於將罐裝擬人化，此
        不多不少也僅意謂：「本奶粉跟背後的所有研發與銷售人員一樣關心消費者
        大眾之心臟的健康，所以才研發此特殊的產品。」
      (2)就誇張之部分：
        為與前述「不實」之概念有所區隔，「誇張」應為：雖「有事實根據」，然
        在言語說明或狀述描繪上，以或兼以具有聳動性、刺激性、煽惑性、迷媚效
        果之概念語詞。「誇張」一詞由於與「不實」常相伴隨，以致兩者概念內涵
        之細微差別已漸不被精確區分。所謂誇張，不外乎將這個世界平凡無奇而反
        覆發生的慣常事物，「加油添醋」以刺激人們痲痹無趣之感官，或經由言語
        之概念語意、肢體表現、口氣態度等等強化性方法，以便激揚人類心理意志
        ，惹起興味與好奇心理，此觀諸鄉野民間之「賣膏藥」與市集之叫賣情形即
        可明瞭；在傳媒發達之今日，電視或報章雜誌等等廣告亦充斥這類宣傳上之
        「誇張手法」，則是您我所習見者。然而，回頭觀視系爭食品克寧銀養奶粉
        ，短潔扼要一句「關心您的心臟」，以及所呈現人體心臟圖案，並未有任何
        誇張、煽惑、刺激的文字語意或類如畢卡索、達利等等超現實主義的聳動誇
        張之圖示。觀諸本奶粉系爭之文字與圖案，不論乍看或細思，均謹呈顯溫柔
        、善意、含蓄、溫馨之意。如此含蓄內蘊之文字圖案，猶被認為誇張，是價
        值之顛倒也。自此之後，保守與激進不分、含蓄與煽惑不別、溫柔與辛辣混
        淆，是文字與思想的退化與清晰思路之戕害也。文字與思想之退化與清晰思
        路之戕害若發生在主管機關的判斷與裁決上，則人民將無所適從；行與不行
        、可與不可，將繫於任意獨斷之非合理性感受矣。
      (3)就易生誤解之情形：
        法律之解釋，已如前所述，必始於文字，而其必終於價值的判斷與抉擇。系
        爭食品克寧銀養奶粉並未如有食品衛生管理法第十九條第一項關於廣告標示
        「不實」、「誇張」之違法構成要件，已如前所析述，順此理路與價值，則
        系爭食品克寧銀養奶粉之廣告標示是否易生誤解，則清楚易判矣。蓋真實又
        含蓄的文字圖示，即含有不易引起誤解之「客觀性」，否則即又為價值與思
        想判斷上之混亂也。誤解與否，就心理學與哲學之知識論上而言，乃與概念
        之聯想過程有關。觀地濕則臆測前昔下雨或有人潑水，不論真假對錯，此即
        為概念上之聯想，此又與經驗有關。見「關心您的心臟」，即認為是對心臟
        有「療效」，此亦為個人概念之聯想，同時亦與觀者之經驗有關。然而本件
        克寧奶粉並未交由觀者即消費者任意之概念聯想，而有明確告知此關心之要
        旨，即所含之奧美加配方及其相關被證實之功用，因此，任何與「關心您的
        心臟」之真實聯想，已經被原告在罐裝文字與圖示上予以詳述，消費者若仍
        有其他誤解，已經超過原告所能合理掌握之範圍。任何事物均可以被聯繫以
        任何的概念聯想，因此事有真偽、理有邏輯，方得以辨好壞是非。在「關心
        您的心臟（及其圖示）」和本件克寧奶粉之所含成份所具有之人體功效，兩
        者間之概念關連已經合理窮盡，若仍要強加其他概念聯想而認為有易生誤解
        之情，誠令人難堪又難以信服也。個人對於世界之感知，受到經驗與個性、
        知識與思想能力以及注意力等等眾多因素所影響，方有聖賢才智平庸愚劣之
        分，亦有故意、過失與無過失之別。觀其一而不知其二，吾人告知其二即可
        ，此之所以人需要教育與自修也。看到「關心您的心臟（及其圖示）」，即
        產生諸多聯想，吾人的責任在於告訴觀者應多加留意在其感官能力及當下認
        知作用所忽略的事實也。簡言之，本件克寧銀養奶粉罐上之短語、圖示與細
        字說明，特別是細字說明，即為卻除觀者不當誤解與多餘聯想的真切敘述，
        觀者所能聯想的合理範圍，即僅止於此，若仍有誤解或多餘聯想，已在合理
        範圍之外，不復為原告所能合理負擔之思想與教育責任也。
  (二)被告主張：
    1.食品衛生管理法第十九條之規定：「對於食品、食品添加物或食品用洗潔劑所
      為之標示、宣傳或廣告，不得有不實誇張或易生誤解之情形。食品不得為醫療
      效能之標示、宣傳或廣告。‧‧‧」同法第三十二條規定「違反第十九條第一
      項規定者，處三萬元以上十五萬元以下罰鍰，違反同條第二項規定者，處二十
      萬元以上一百萬元以下罰鍰；一年內再次違反者，並得吊銷其營業或工廠登記
      證照‧‧‧」。
    2.行政院衛生署八十八年七月三十一日衛署食字第八八○三七七三五號函略以「
      食品廣告標示詞句涉虛偽、誇張或醫藥效能之認定表」內容明訂：「一、詞句
      涉及醫藥效能：二、涉及虛偽誇張或易生誤解者：（三）涉改變身體外觀詞句
      ：如豐胸‧‧‧減肥、塑身‧‧‧使頭髮烏黑、延遲衰老、防止老化、改善皺
      紋等」顯已違反前開解釋之規定。
    3.原告雖辯稱：進口販售「克寧銀養奶粉奧美加配方」產品上標示「關心您心臟
      」中「體貼」「呵護」之意，其消極字眼，並非如「治療」「減重」等具積極
      之字句，故並非被告所認定有影射「誇張」之涵義，另包裝上人體鮮紅心臟圖
      樣，基於「愛心」，再者「‧‧‧可減少油脂過度攝取所造成身體的負擔，其
      「油脂」乃指外在食物之油脂，並非影射之「血液中所含之膽固醇或三酸甘油
      脂」，被告認定詞句有誤導、誇大之嫌。案據行政院衛生署函釋：案內產品包
      裝標示「關心您心臟」，人體上明顯紅色心臟圖樣及「克寧銀養奶粉奧美加配
      方」‧‧‧減少油脂過度攝取所造成的負擔，長期保養您的健康」等內容，整
      体傳達之訊息使消費者認為食用案內產品能保養心臟，減少心臟的負擔，有誤
      導消費者之虞，涉及不實、誇大之嫌，顯然違反食品衛生管理法之規定。
    4.本件前經行政院衛生署九十年三月八日衛署食字第○九○○○○八八四一號函
      轉消費者九十年二月二日檢舉函送台北市政府衛生局查處；並經該局九十年四
      月十九日、九十年六月七日附原告代表人黃柏強談話紀錄在卷，是本件已依行
      政程序法，給予相對人陳述意見之機會，惟原告並未提供完整證明及說明，核
      有違反食品衛生管理法第十九條第一項之規定，爰依同法第三十二條第一項之
      規定罰鍰三萬元，並無不當。
    理  由
一、按「對於食品、食品添加物或食品用洗潔劑所為之標示、宣傳或廣告，不得有不
    實誇張或易生誤解之情形。」「標示違反第十九條第一項規定者，應通知限期回
    收改正‧‧‧」「違反第十九條第一項規定者，處新臺幣三萬元以上十五萬元以
    下罰鍰‧‧‧。」分別為食品衛生管理法第十九條第一項、第二十九條第一項第
    三款及第三十二條第一項前段所明定。
二、本件原告進口銷售之「克寧銀養奶粉奧美加配方」食品，因其產品包裝標示「克
    寧銀養奶粉，高科技奧美加配方，關心您心臟‧‧‧減少油脂過度攝取所造成身
    體的負擔，長期保養您的健康」等詞句，且於該詞句旁畫一人體，並於人體心臟
    部位畫一鮮紅心臟圖樣，又於上開詞句「加」與「配方」之間畫一鮮紅心臟圖樣
    ，暗示「加心臟配方」之意思，其內容涉及誇大不實，易生誤解，經民眾向行政
    院衛生署檢舉移請台北市政府衛生局查處，並經該局調查屬實，被告乃依食品衛
    生管理法第十九條第一項、第三十二條第一項規定，處原告三萬元罰鍰，並限於
    文到次日起三十日內全面回收該產品改善完竣（嗣將改善期限延長至三個月），
    原告不服，提起訴願，遭決定駁回，遂提起本件行政訴訟。其主張略以：本件原
    告進口銷售之「克寧銀養奶粉奧美加配方」食產品上標示「關心您的心臟」中「
    關心」僅係表達「體貼」「呵護」之意，並非如同「治癒」、「減輕」、「改善
    」等積極性表示其效果之字句，即無被告所認定有影射、誇大之涵義；另該產品
    包裝上人體鮮紅心臟圖樣之本意，乃說明原告是基於「愛心」販售該產品以提供
    廣大消費者食用，並非如被告認定影射人體心臟之含意；再者，「‧‧‧可減少
    油脂過度攝取所造成身體的負擔‧‧‧」，其「油脂」乃指外在食物之油脂，非
    影射行政院衛生署所禁止說明之「血液中所含之膽固醇或三酸甘油脂等」，被告
    曲解原告之本意，被告認定原告違反食品衛生管理法第十九條第一項規定，其認
    事用法均有違誤云云。
三、查本件原告進口銷售之「克寧銀養奧美配方」產品，其包裝主要係以「克寧銀養
    奶粉奧美加心臟（該心臟系以一紅色心臟圖樣標示）配方，關心您的心臟」等詞
    句即圖示為標題，包裝上並標示「克寧銀養奶粉，高科技奧美加配方，關心您的
    心臟‧‧‧克寧的高科技奧美加配方，含有豐富奧美加3及奧美加6，能夠補充足
    量的必須脂肪酸，並以高科技調配出符合人體需求的均衡脂肪酸比例，使新陳代
    謝更加活潑化，減少油脂過度攝取所造成身體的負擔，長期保養您的健康。‧‧
    ‧奧美加3（次亞麻油酸）與奧美加6（亞麻油酸）的脂肪酸，在體內經酵素系統
    作用能轉化為DHA及AA‧‧‧」等詞句，且於該詞句旁再畫一人體，並於人體心
    臟部位畫一鮮紅心臟圖樣。從上開詞句內容及心臟圖樣等之整體表現，其傳達之
    訊息，足以使消費者誤認為系爭產品添加保護心臟之配方，且食用案內產品能達
    到養護心臟及減少心臟負擔之功效，其涉及誇大不實、易生誤解，至為灼然。次
    查食品如以積極性之詞句宣稱具有醫療效能者，係依違反食品衛生管理法第十九
    條第二項規定，處二十萬元以上一百萬元以下罰鍰，本件因非直接宣稱具有醫療
    效能，而係涉及不實、誇大，故依違反食品衛生管理法第十九條第一項規定處罰
    ，原告訴稱其產品之標示，並無「治療」、「減輕」、「改善」等具積極性之字
    句等詞云云，並不影響其違反食品衛生管理法第十九條第一項規定之事實。綜上
    所述，原告起訴主張，乃事後巧辯之詞，不足採取。本件原告違規事證明確，被
    告處以三萬元罰鍰，並限於文到次日起三十日內全面回收該產品改善完竣，揆諸
    首揭規定，並無違誤，訴願決定予以維持，亦無不合。原告訴請撤銷，為無理由
    ，應予駁回。
據上論結，本件原告之訴為無理由，依行政訴訟法第九十八條第三項前段，判決如主
文。
中      華      民      國    九十二    年      二      月     十二     日
                            臺 北 高 等 行 政 法 院  第 二  庭
                                           審 判 長 法  官  李得灶
                                                    法  官  黃秋鴻
                                                    法  官  吳慧娟
右為正本係照原本作成。
如不服本判決，應於送達後二十日內，向本院提出上訴狀並表明上訴理由，如於本判
決宣示後送達前提起上訴者，應於判決送達後二十日內補提上訴理由書（須按他造人
數附繕本）。
中      華      民      國    九十二    年      二      月     十四     日
                                                    書記官  陳清容


司法院資訊處製作；財團法人民間司法改革基金會備份。
